【裁判字號】    98,訴,1313
【裁判日期】    990429
【裁判案由】    侵權行為損害賠償
【裁判全文】
臺灣臺南地方法院民事判決              98年度訴字第1313號
原      告  甲○○
被      告  乙○○
上列當事人間請求侵權行為損害賠償事件，經本院於民國99年4
月15日言詞辯論終結，判決如下：
    主      文
被告應給付原告新台幣貳拾柒萬貳仟玖佰玖拾柒元，及自民國98
年8月28日起至清償日止，按年息百分之五計算之利息。
原告其餘之訴駁回。
訴訟費用由被告負擔百分之40，餘由原告負擔。
本判決原告勝訴部分得假執行。但被告如於執行標的物拍定、變
賣前，以新臺幣貳拾柒萬貳仟玖佰玖拾柒為原告預供擔保後，得
免為假執行。
    事實及理由
壹、程序方面：
    本件被告乙○○經合法通知，未於最後言詞辯論期日到場，
    核無民事訴訟法第386條所列各款情形，爰依原告之聲請，
    由其一造辯論而為判決。
貳、實體方面：
一、原告主張：
（一）被告乙○○於民國98年4月16日下午1時12分許，駕駛車牌
      號碼0382-UG自小客車，在嘉義縣大林鎮○○里○○○○
      道路（附近）自後追撞原告，造成原告人車倒地，受有胸
      壁挫傷、腹壁挫傷、臉、頭皮及頸之挫傷（眼除外）、腦
      震盪、頸部扭傷及拉傷之傷害，及車號KC-70型機車、安
      全帽、隨身衣服配件等之毀損（以下簡稱系爭事故），更
      因上開傷害而導致原告原先右側鎖骨骨折已癒合之處疼痛
      不已，以致於裝置在骨頭內之鋼板必須拔除而受有損害。
（二）按依民法184條第1項前段規定，因故意或過失不法侵害他
      人權利者，負害賠償責任，第193條第1項規定，不法侵害
      他人之身體或健康者，對於被害人因此喪失或減少勞動能
      力或增加生活上之需要時，應負損害賠償責任，第195條
      第1項規定，不法侵害他人之身體…被害人雖非財產生之
      損害亦得請求賠償相當之金額，第196條第1項規定，不法
      毀損他人之物者，被害人得請求賠償其物因毀損所減少之
      價額。故被告應賠償原告明細如下：
    1.機車損失：新台幣（下同）163,450元。
    2.安全帽、衣服、靴子、手套等損失：85,120元。
    3.醫療費用：24,838元。
    4.看護費：10,000元。
    5.減少勞動能力：每日平均薪資4,800元，共51天不能工作
      ，共計244,800元。
    6.增加生活上需要：需要繼續治療復健，估約20次，每次需
      請假半天假扣薪2,400元，共48,000元。
    7.精神上損害賠償：100,000元。
    8.以上總計679,208元，為此，原告依侵權行為之法律關係
      提起本訴等情。
（三）並聲明：
    1.被告應給付原告679,208元，及自支付命令聲請狀繕本送
      達翌日即98年9月29日起至清償日止，按週年利率百分之5
      計算之利息。
    2.訴訟費用由被告負擔。
二、被告未於最後言詞辯論期日到場，惟於前言詞辯論期日為以
    下之聲明及抗辯：
（一）原告的機車、安全帽、衣服、靴子、手套等物毀損，但均
      非新品，應該要折價。
（二）原告在車禍發生後到醫院急診，醫生說原告的傷勢只要修
      養就可以了，原告提出右側鎖骨骨折的診斷證明書，並不
      是在系爭事故中造成。
（三）並聲明：請求判決駁回原告之訴，訴訟費用由原告負擔。
三、得心證之理由：
（一）損害賠償責任之成立：
    1.按因故意或過失，不法侵害他人之權利者，負損害賠償責
      任。民法第184條第1項前段定有明文。又按汽車在同一車
      道行駛時，除擬超越前車外，後車與前車之間應保持隨時
      可以煞停之距離，汽車行駛時，駕駛人應注意車前狀況及
      兩車併行之間隔，並隨時採取必要之安全措施，道路交通
      安全規則第94條第1、3項亦規定甚明。
    2.經查，原告主張系爭事故之發生，業經本院調取兩造於嘉
      義縣警察局民雄分局製作之現場圖、調查報告表(一)(二)、當
      事人調查筆錄、酒測單、自首情形記錄表、診斷書、當事
      人登記聯等影本各一份及現場照片6幀核閱無訛（見本院
      卷第20-37頁），且為被告所不爭執，自可信為真實。又
      被告駕駛車牌號碼0382-UG自小客車，行經嘉義縣大林鎮
      明華里提防產業道路附近，在原告駕駛之KC-70號重型機
      車後方行駛，本應注意車前狀況及與前車保持可以煞停之
      距離，且依當時路況係天氣晴、日間自然光線、乾燥、無
      缺陷、無障礙物、視距良好之柏油路，又無不能注意之情
      形，竟疏未注意，自後方追撞原告駕駛之重型機車，造成
      系爭事故之發生，被告應有過失。
    3.又原告因系爭事故，受有胸壁挫傷、腹壁挫傷、臉、頭皮
      及頸之挫傷（眼除外）、腦震盪、頸部扭傷及拉傷之傷害
      ，及原告騎乘之KC-70號重型機車、安全帽、手套、靴子
      損壞等情，有原告提出財團法人佛教慈濟綜合醫院大林分
      院（以下簡稱慈濟醫院）在98年4月16日當日為原告急診
      所出具之醫療診斷證明書（見原告聲請本院98年度司促字
      第23254號支付命令聲請狀證物二），及機車、安全帽、
      手套、靴子等物品毀損照片在卷足憑，被告對此亦不爭執
      ，則被告之過失駕駛行為與原告之上開傷害、物品損毀結
      果間，具有相當因果關係，應堪認定。被告就此部分自應
      負侵權行為損害賠償責任。
    4.原告復主張，伊右肩在數年前因骨折施行手術治療，體內
      並裝置鋼釘，原已痊癒，鋼釘也不用取出。但系爭事故發
      生後，原告全身不舒服，遂前往平日就醫的長庚醫療財團
      法人高雄長庚紀念醫院（以下簡稱高雄長庚醫院）看診，
      該院醫師認為其為系爭事故，必須開刀將鋼釘取出，故原
      告開刀取出鋼釘之傷害應認為是車禍所造成之損害，因憂
      鬱症住院及治療之費用被告亦應賠償云云，並提出高雄長
      庚醫院98年5月13日診斷證明書，診斷記載：「右側鎖骨
      骨折術後骨癒合。」、醫囑則記載「病人因上述疾病，於
      98年4月19日入院，於98年4月20日接受拔除鋼板手術，於
      98年4月22日出院，共住院四天，續門診追蹤治療。需修
      養一個月。」等語。被告則否認上情。經查：
      (1)原告在車禍後3天到高雄長庚醫院住院並接受鋼板拔除
        手術，其手術之緣由，經高雄長庚醫院函覆本院結果為
        「依病歷記載，洪君（即原告）係96年10月28日因右鎖
        骨骨折而至本院接受鋼板固定手術，至98年4月19日，
        病患經本院診斷為右鎖骨骨折術後骨折癒合，故於4月
        20日拔除鋼板，依上述病患之病程研判，其接受拔除鋼
        板手術應與其於98年4月16日發生車禍事故無關。」等
        語，有該院99年1月5日（98）長庚院高字第8C1783號函
        在卷可憑（見本院卷第50 頁）。
      (2)按損害賠償之債，需損害之發生及有責原因間有相當因
        果關係存在，且此相當性依吾人智識經驗判斷，通常均
        有發生同樣損害結果之可能者，方足以認定有因果關係
        存在。高雄長庚醫院已認為原告拔除鋼手術應與系爭交
        通事故無關，故原告之拔除鋼板手術與本件交通事故並
        無相當性，亦即不具有因果關係存在，原告此部分主張
        即無可採。至於原告主張被告曾同意賠償拔除鋼板手術
        費用云云，惟原告係依據侵權行為損害賠償請求權提起
        本件訴訟，兩造間是否另定其他合約，約定手術之醫療
        費用及衍生之相關費用，都由被告支付之約定，即非本
        件訴訟所能審酌，附此說明。
（二）損害數額之認定：按汽車、機車或其他非依軌道行駛之動
      力車輛，在使用中加損害於他人者，駕駛人應賠償因此所
      生之損害。不法侵害他人之身體或健康者，對於被害人因
      此喪失或減少勞動能力或增加生活上之需要時，應負損害
      賠償責任。不法侵害他人之身體、健康、名譽、自由、信
      用、隱私、貞操，或不法侵害其他人格法益而情節重大者
      ，被害人雖非財產上之損害，亦得請求賠償相當之金額。
      不法毀損他人之物者，被害人得請求賠償其物因毀損所減
      少之價額。民法第191條之2前段、第193條第1項及第195
      條第1項前段、第196分別定有明文。原告得向被告請求之
      賠償金額，茲分述如下：
    1.機車損失：
      (1)原告主張因系爭車故致機車毀損之修復費共計163,450
        元，並具提出大林車場之報價單影本1紙為證（見原告
        聲請本院98年度司促字第23254號支付命令聲請狀證物
        三），被告則以原告的機車並非全新為抗辯。
      (2)按不法毀損他人之物者，被害人得請求賠償其物因毀損
        所減少之價額，民法第196條定有明文。而依民法第196
        條請求賠償物被毀損所減少之價額，得以修復費用為估
        定之標準，但以必要者為限（例如：修理材料以新品換
        舊品，應予折舊），如修理材料以新零件更換被損害之
        舊零件，計算損害賠償額時，自應將零件折舊部分予以
        扣除（參照最高法院77年5月17日第9次民事庭會議決議
        ）。原告雖以車號KC-70車型SUZUKI GSXR1000大型重型
        機車是由被告所委託的修車場提出的維修明細，因為該
        車是日本原裝進口，台灣總數不到30輛，所有維修品均
        需從日本進口，台灣並無備料，亦無中古料件可取代，
        該車並非一般的日常代步的機車，他是收藏使用的仿賽
        車云云。惟原告之主張縱係屬實，上開機車修理時，仍
        係以新品零件更換損害之舊零件，自應將零件折舊部分
        予以扣除。
      (3)查原告所有之系爭車號KC-70號機車因本件事故受損，
        修復之費用為163,450元，其中158,450元為零件費用，
        5,000元為工資，此有報價單在卷可佐。因零件費用
        158,450元係更換新品應予折舊，依行政院86年12月30
        日行政院台（86）財字第52053號令發布之修正固定資
        產耐用年數表及行政院45年7月31日台（45）財字第
        4180號函公布之固定資產折舊率表所示，機器腳踏車之
        折舊年限為3年，依定率遞減法折舊率為千分之五三六
        。其最後一年之折舊額，加計歷年折舊累積額，其總和
        不得超過該資產成本原額之十分之九。復參酌營利事業
        所得稅查核準則第95條第6項規定：「固定資產提列折
        舊採用平均法或定律遞減法者，以一年為計算單位，其
        使用期間未滿一年者，按實際使用之月數相當於全年之
        比例計算之，不滿一個月者，以一月計。」。經查，系
        爭機車出廠日為92年4月，有交通部大型重型機車行車
        執照1紙在卷可參（見原告提出證物本），距本件交通
        事故發生日98年4月16日，為6年，依上開規定，應扣除
        折舊142,605元（計算式：158,450元×0.9＝142,605元
        ），即原告得請求之修車費損失為20,845元，其超過上
        開金額之請求，不應准許。
    2.安全帽、衣服、靴子、手套等損失：查原告主張其所有之
      安全帽、衣服、靴子、手套已因系爭事故而毀損等情，業
      據提出照片附卷（見原告提出證物本），被告對此亦不爭
      執，可信為真正。查安全帽、衣服、靴子、手套之價格為
      30,000元、38,820元、9,500元、6,800元，共85,120元，
      業據提出報價單三紙為證（見原告聲請本院98年度司促字
      第23254號支付命令聲請狀證物四）。因上開物品業已毀
      壞而無法回復，此部分之費用，核屬必要之費用，自應予
      准許。
    3.醫療費用：原告主張其因本件車禍受有傷害，支出醫藥費
      24,838元，並提出慈濟醫院、高雄長庚醫院、桂林中醫診
      所、林錦浩耳鼻喉科收據及購買醫療用品之收據為證（見
      原告聲請本院98年度司促字第23254號支付命令聲請狀證
      物五）。經查：
      (1)原告於98年4月16日車禍當日在慈濟醫院急診，支出醫
        療費用1,832元，此有收據一紙在卷足憑，應可認為真
        實，應由被告負賠償責任。
      (2)原告提出在高雄長庚醫院之醫療費用，係因其他緣故到
        院接受鋼板拔除手術，與系爭事故無涉，自難責被告應
        予負責，此部分應予剔除。
      (3)原告提出其在桂林中醫診所就診之診斷證明書及醫療收
        據為證。然查，依桂林中醫診所出具之診斷證明書，病
        名記載「4/19騎機車滑倒車禍、右鎖骨骨折，5/11至
        6/2共計傷科治療5次」。惟原告在車禍當日受有「胸壁
        挫傷、腹壁挫傷、臉、頭皮及頸之挫傷（眼除外）、頸
        部扭傷及拉傷」之外傷，於98年5月11日到桂林中醫診
        所就醫時，距離車禍之生已經過三個星期以上，衡情外
        傷均已復原而無再接受中醫治療之必要。原告前往中醫
        診所傷科就醫，應係針對鎖骨骨折所作之治療，該部分
        之醫療費用與系爭事故無關，自難責被告應予負責，此
        部分應予剔除。
      (4)原告又提出其於98年5月18日、98年5月25日到林錦浩耳
        鼻喉科就醫之收據，及98年6月11日購買醫療用品之收
        據，惟該部分之醫療費用與本件車禍有何關係未見原告
        舉證證明，亦無可採。
      (5)綜上所述，原告得向被告請求之醫療費用為1,832元，
        原告在此範圍內之請求為有理由，應予准許；逾此之請
        求為無理由，應予駁回。
    4.看護費：原告又主張其因系爭事故，在高雄長庚醫院住院
      開刀治療期間，有看護之必要，乃請人看護，期間總共10
      日，每日1400元，原告總共支出10000元，並提出收據一
      紙等情。惟按本件原告在高雄長庚醫院接受鋼板拔除手術
      ，與系爭事故無涉，已詳如前述，此部分之看護費用非必
      要之醫療費用，應予剔除。
    5.減少勞動能力部分：
      (1)查原告擔任高雄縣私立胖叔文理短期補習班之數學老師
        ，其在本件交通事故發生前之97年5、6、7、8、9、10
        、11、12月，及98年1、2、3月，除98年1月收入86,400
        元外，其餘各月所得多在120,000元以上，此有原告提
        出該補習班出具之薪資給付證明在卷足憑（見原告聲請
        本院98年度司促字第23254號支付命令聲請狀證物七）
        。故原告每日薪資4,800元，每星期工作六天，應可信
        為真實，則此數額自足採為計算原告工作損失之依據。
      (2)次查，原告因系爭事故受傷之部位為胸壁挫傷、腹壁挫
        傷、臉、頭皮及頸之挫傷（眼除外）、腦震盪、頸部扭
        傷及拉傷之傷害，此有慈濟醫院出具之診斷證明書在卷
        足憑。慈濟醫院對原告之傷況函復本院稱：「病人（即
        原告）因傷於98年4月16日13時33分由119送至本院急診
        室，急診于頭、胸及腹部電腦斷層檢查，無顱內出血，
        胸腹亦無內傷情形，病人於急診室留觀至15時45分離院
        ，屬休養及門診續追蹤治療。就上開傷勢之休養期而言
        ，至完全無肢體之疼痛障礙約為四至八週，頭部撞擊觀
        察約為四週。」等語（見本院卷第61、62頁）。按原告
        從事補習班數學老師之工作，須要用大量的腦力及體力
        ，以原告至肢體無疼痛障礙及頭部須觀察最少須四週之
        休養時間，應認原告因本件傷害無法工作之時間為四週
        ，至於原告逾此部分向補習班請假之時間，為原告為鎖
        骨鋼板取出手術所作之休養，與系爭事故無關。
      (3)綜上，原告因系爭事故無法正常工作四週，因而受有工
        作損失，以週薪28,800元（4,8006＝28,800）為標準
        計算，共計被告應賠償原告115,200元之工作損失（計
        算28,800×4＝115,200）。至原告逾此數額之請求，則
        屬無據，應予駁回。
    6.增加生活上需要：
      原告主張其因系爭事故需要繼續治療復健，估約20次，每
      次需請半天假將扣薪2,400元，共48,000元云云，並提出
      桂林中醫診所診斷證明書一紙為據。然查，原告因右鎖骨
      骨折有繼續在桂林中醫診所治療復健之必要，此有桂林中
      醫診所診斷證明書一紙在卷可憑（見本院98年度司促字第
       23254號支付命令聲請狀證物八）。原告鎖骨非系爭事故
       造成，拔除鋼板手術亦與本件車禍無涉，該部分醫療費
       用並非必要，原告之主張為無理由。
    7.精神慰撫金部分：
      按慰撫金之多寡，應斟酌雙方之身分、地位、資力、加害
      之程度、被害人所受之痛苦及其他各種情形核定相當之數
      額。本院審酌原告係擔任私立補習班老師，每日收入約
      4,800元，其於97年度有報稅之所得為16,211元，名下有
      不動產九筆、汽車四輛，財產總額3,879,340元；而被告
      為大專畢業，以賣電動車為業，其於98年度有報稅之所得
      分別為2,920元，名下有汽車兩輛、投資一筆，財產總額
      380,000元，已據原告陳明在卷，且有本院依職權調取之
      兩造稅務電子閘門財產所得調件明細表2份附卷可稽；及
      原告因系爭事故造成之傷害，四週無法工作，所受精神痛
      苦程度，兼衡兩造之教育程度、社會地位、經濟狀況等一
      切情狀，認原告請求慰撫金100,000元，尚屬過高，應予
      核減為50,000元，方稱允適，至逾此數額之請求，則無理
      由。
    8.綜上所述，原告因系爭事故所受財產上及非財產上之損害
      ，共計為272,997元（計算式：機車損毀20,845+安全帽等
      配件85,120+醫療費用1,832+減少勞動能力115,200+慰撫
      金50,000=272,997）。
（三）按給付無確定期限者，債務人於債權人得請求給付時，經
      其催告而未為給付，自受催告時起，負遲延責任。其經債
      權人起訴而送達訴狀，或依督促程序送達支付命令，或為
      其他相類之行為者，與催告有同一之效力。遲延之債務，
      以支付金錢為標的者，債權人得請求依法定利率計算之遲
      延利息。應付利息之債務，其利率未經約定，亦無法律可
      據者，週年利率為百分之五。民法第229條第2項、第233
      條第1項前段及第203條定有明文。經查，本件損害賠償之
      債並無確定給付期限，從而，原告本於侵權行為之法律關
      係，請求被告應給付原告272,997元，及自支付命付繕本
      送達翌日即98年8月28日起至清償日止，按週年利率百分
      之5計算之利息，為有理由，應予准許。至原告逾此所為
      之請求，為無理由，應予駁回。
四、本件原告勝訴部分，所命給付之金額未逾50萬元，爰依職權
    宣告假執行；被告敗訴部分並依職權宣告被告預供擔保而免
    為假執行。
五、據上論結，本件原告之訴為一部有理由、一部無理由，依民
    事訴訟法第385條第1項前段、第79條、第389條第1項第5款
    、第392條第2項，判決如主文。
中    華    民    國    99    年    4     月    29    日
                  民事第二庭    法  官  張麗娟
以上正本係照原本作成。
如不服本判決，應於送達後廿日內，向本院提出上訴狀並表明上
訴理由，如於本判決宣示後送達前提起上訴者，應於判決送達後
廿日內補提上訴理由書（須附繕本）。
中    華    民    國    99    年    4     月    29    日
                                書記官  楊宗倫

司法院資訊處製作；財團法人民間司法改革基金會備份。
